【裁判字號】    89,判,1806
【裁判日期】    890602
【裁判案由】    進口貨物核定稅則號別
【裁判全文】
行  政  法  院  判  決                          八十九年度判字第一八○六號
    原      告  台灣愛普生科技股份有限公司
    代  表  人  甲○○○
    訴訟代理人  陳長文  律師
                陳民強  律師
                林恆鋒  律師
    被      告  財政部臺北關稅局
右當事人間因進口貨物核定稅則號別事件，原告不服行政院中華民國八十八年三月四
日台八十八訴字第○八一七六號再訴願決定，提起行政訴訟，本院判決如左︰
    主  文
原告之訴駁回。
    事  實
緣原告於民國八十五年起陸續進口INK CARTRIDGE （墨水匣）計六十五批，分別經被
告核列行為時海關進口稅則（以下簡稱稅則）第三二一五．一一．○○號及第三二一
五．一九．○○號，按稅率百分之七課徵關稅在案。嗣因財政部關稅總局將另案相同
之進口貨物評定歸列稅則第八四七三．三○．一○號，稅率百分之四．二，被告乃對
原告八十六年十一月十九日以後進口之相同貨物核列稅則第八四七三．三○．一○項
下，按稅率百分之四．二課徵關稅。原告就其八十六年十一月以前進口之貨物，以稅
則適用錯誤為由，向被告申請更正適用稅則第八四七三．三○．一○號，稅率百分之
四．二，並退還溢繳稅款。案經被告以八十六年十二月二十三日北普進字第八六一○
七二五三號函復，略以原告前向被告報運進口六十五批墨水匣，未依關稅法第二十三
條規定程序聲明異議，且已完稅提領，非屬關稅法第四十四條暨同法施行細則第六十
條規定之溢徵稅款，至關稅總局八十六年十月二十二日關評台第八六○二二八號評定
書係針對個案而為之評定，對已完稅放行之相同進口貨品並無通案追溯援引之效力，
所請退還溢繳稅款一節，歉難照准等語。原告不服，循序提起訴願、再訴願，均遭決
定駁回，遂提起行政訴訟，茲摘兩造訴辯意旨於次：
原告起訴意旨略謂︰一、系爭六十五筆之進口貨物，為列表機用墨水匣，並非一般單
純裝有墨水之墨水匣，此證諸被告於八十六年十月二十二日關評台第八六○二二八號
評定書中，即明白表示經檢樣送經工業技術研究院電子工業研究所鑑定，系爭進口貨
物內部零件分別含有(一)墨水袋(二)雙葉墨水袋夾(三)墨水匣頭控制感應器(四)外殼組合套件
，且墨水匣頭控制感應器內部含有IC元件，即可得知，被告誤將如此複雜且不能脫離
列表機而單獨使用之列表機重要零件，視為一般單純裝有墨水之墨水匣，而使原本應
適用稅則第八四七三、三○號之四．二稅率，卻適用顯然錯誤之稅則第三二一五號
之七稅率，此乃本案原告何以產生溢繳之原因。二、訴願決定駁回原告所提訴願之
主要理由，在於訴願決定認定本件系爭進口貨物由原適用稅則第三二一五號七稅率
之一般單純裝有墨水之墨水匣，更正列為稅則第八四七三．三○號四．二稅率之列
表機零件，僅係被告就系爭進口貨物適用稅則號別分類之見解變更，而非適用稅則號
別錯誤，而原告未依關稅法第二十三條規定程序聲明異議，請求復查，故被告否准其
退還溢繳進口稅款之申請，即無違誤。惟查本件溢繳稅款係因被告誤解系爭進口貨物
所具有之列表機重要零件之複雜特性，而僅因系爭進口貨物含有墨水匣即望文生義予
以錯誤適用一般墨水匣之稅則所致，被告既係適用稅則錯誤，即不宜嗣後概以稅則號
別分類見解變更以為托詞，否則被告一旦對任何特定進口貨物之性質欠缺瞭解，即任
意核定一性質迥不相同然稅率較高之稅則號別，嗣後更正時再以稅則號別見解變更為
由，拒絕發還納稅義務人溢繳之稅款，如此人民本應受憲法保障之財產權，恐將難以
確保。三、被告及決定機關主張關稅法第四十四條稅則號別顯然錯誤所致之情形，並
不包括稅則號別分類見解之變更，固非無據。然查本案系爭進口貨品之稅號核列之前
後更易，並非稅則號別分類見解之變更，蓋所謂稅則號別分類見解之變更，係指海關
對於某一進口貨物已明瞭其物理特性，但因該進口貨物同時符合二個或二個以上之不
同稅則分類之途，故先後按不同之稅則號別核定，方屬稅則號別分類見解之變更，
其間並無錯誤可言。例如進口之乳製品可能因其是否業經濃縮或含脂重量百分比之不
同，而於選擇適用不同稅則號別○四○一．二○之四○稅率或○四○一．三○之三
○稅率時，前後見解變更之情形屬之。換言之，海關於判斷該項進口貨物應適用之
稅則號別時，係因稅則號別間性質相似，故於核定時前後見解不同，始屬於分類見解
變更之情形。此種見解變更情形，絕非因誤認進口貨物之物理特性而嗣後更正適用正
確稅則號別之情形，可資比擬。故本案情形之被告初因未能瞭解系爭貨物之物理特性
，致錯誤適用稅則，嗣後經專門機構提出鑑定報告，始因瞭解其物理特性而更正適用
正確之列表機稅則號別，此為錯誤之更正，而非分類見解之變更。原處分及一再訴願
決定之主張，顯與事實不符。四、本案係因被告自始未能瞭解系爭貨物之物理特性，
致錯誤適用稅則號別，嗣後經專門機構提出鑑定報告，始因瞭解其物理特性而更正適
用正確之列表機稅則號別，此為錯誤之更正，而非分類見解之變更，已如前述。原處
分及一再訴願決定竟以原告八十五年五月二十一日進口系爭貨物應適用之稅則號別，
曾經申請關稅總局釋示核列稅率百分之七之稅則，即認定徵納雙方自始對稅則號別分
類見解有所分歧，事實上，原告自始即深悉自己生產之系爭貨物之物理特性，斷無適
用一般墨水匣稅則號別之理。原告雖深知被告因不明瞭系爭貨物物理特性而發生錯誤
，然基於對行政機關之尊重仍提出釋示之申請，絕非雙方對稅則號別分類見解有所分
歧可資比擬，詎料關稅總局竟做出上開錯誤釋示，而原告嗣後百般無奈依錯誤稅則號
別陸續進口貨物，原告憲法保障之財產權已受侵害，被告如竟主張原告既已接受原核
定稅則號別，則該核定稅則號別必無錯誤，故嗣後錯誤更正僅為見解變更而已，此又
顯屬被告文過之詞。五、關稅法第四十四條第一項明文：「．．．溢繳．．．稅款者
，．．．由納稅義務人申請發還」而關稅法施行細則第六十條規定：「本法第四十四
條所稱短徵或溢徵之稅款，係指海關或納稅義務人於稅款完納後，因發現稅則號別、
稅率適用．．．等顯然錯誤致短徵或溢徵者而言。」按本案系爭進口貨物之溢徵稅款
係因被告適用稅則顯然錯誤所致，已如前述，顯已符合上開關稅法之規定，故原告自
得申請被告發還所溢徵之稅款，被告對於原告之申請更正並發還溢徵稅款予以駁回，
於法不合。六、被告表示納稅義務人如不服海關對其系爭進口貨物核定之稅則號別，
應依關稅法第二十三條規定程序，以書面向海關聲明異議，請求復查。惟本案係因被
告錯誤適用稅則稅率致溢徵稅款，其與上開納稅義務人不服核定稅則號別之情形迥不
相同，被告係於原先不瞭解系爭進口貨物之特性致錯誤適用稅則，嗣後則於經專門研
究提出鑑定報告說明系爭進口貨物之特性後，始更正適用符合其特性之稅則稅率，故
原告乃依關稅法第四十四條規定申請發還因此溢徵之稅款，並非不服某核定之稅則，
而必須依關稅法第二十三條之規定，先行聲明異議之情形。被告要求原告必須完成聲
明異議的程序，於法不合。七、綜上所述，原告係因被告適用稅則顯然錯誤致溢繳本
案六十五筆進口貨物之進口關稅，故已構成關稅法第四十四條、及關稅法施行細則第
六十條之情事，原告自得依法申請發還，原處分及一再訴願決定均以本件係僅屬稅則
號別分類見解變更為由，而認定原告應依關稅法第二十三條之規定踐行聲明異議之先
行程序而未踐行，故駁回原告請求發還稅款之更正申請、訴願及再訴願請求，其認事
用法均有違誤，請撤銷原處分、訴願及再訴願決定等語。
被告答辯意旨略謂︰按「短徵、溢徵或短退、溢退稅款者，海關應於發覺後通知納稅
義務人補繳或具領，或由納稅義務人自動補繳或申請發還。前項補繳或發還期限，以
一年為限，短徵、溢徵者，自稅款完納之翌日起算；短退、溢退者，自海關填發退稅
通知書之翌日起算。」固為關稅法第四十四條第一項及第二項所規定，惟同法施行細
則第六十條第一項前段及第二項規定：「本法第四十四條所稱短徵或溢徵之稅款，係
指海關或納稅義務人於稅款完納後，因發現稅則號別、稅率適用、稅款計算或稅單填
寫等顯然錯誤，致短徵或溢徵者而言」、「前項所稱稅則號別顯然錯誤，不包括稅則
號別分類見解之變更。」查本件原告不服被告否准更正稅則號別及退還稅款之處分，
主張系爭貨物溢繳稅款肇因被告適用稅則錯誤所致，業已構成關稅法第四十四條及同
法施行細則第六十條規定之要件，依法自得申請退還，又依關稅法第四十四條規定申
請發還溢繳稅款並不以聲明異議為必要之云，訴經財政部訴願決定除持與原處分相同
之論見外，並提出原告於八十五年五月二十一日進口系爭貨物時，徵納雙方即對稅則
號別分類見解有所分歧，經關稅總局釋示核列稅則第三二一五．一一○○號，稅率百
分之七在案，關稅總局並於八十六年一月二十一日以關評台第八六○○○六號評定書
將黑色油墨及彩色油墨分別評定核列稅則第三二一五．一一○○號及三二一五．一九
○○號，稅率均為百分之七，被告並據此對原告陸續進口之系爭貨物核列該稅則號別
，原告亦據上開稅號申請進口，並無異議，足證本案核列稅則前後不同，係因稅則分
類見解變更所致，並非原告力爭之適用稅則錯誤。二、查關稅總局八十六年十月二十
二日關評台第八六○二二八號評定書對惠普科技股份有限公司進口與本案相同貨品評
定核列稅則第八四七三．三○一○號稅率百分之四．二，被告即於是日起系爭貨物改
按稅則八四七三．三○一○號核列，是以系爭貨物之稅則核列，顯係因稅則之分類見
解變更，依關稅法施行細則第六十條第二項規定，稅則號別顯然錯誤，並不包括稅則
號別分類見解之變更，被告以非屬關稅法第四十四條及同法施行細則第六十條第一項
規定之溢徵稅款，而否准其退稅之申請並無不合。又原告未依關稅法第二十三條規定
程序聲明異議，且申請退稅時間多已逾關稅法第五條之一第一項規定之期限，所援引
之關稅總局八十六年十月二十二日關評台第八六○二二八號評定書係對異議個案而為
之評定，對已完稅放行之相同進口貨品，如未依關稅法第二十三條法定程序聲明異議
者，並無通案追溯援引之效力。所訴依關稅法第四十四條規定申請發還溢繳稅款，並
不以聲明異議為必要一節，顯係誤解。三、綜上所述，原告起訴理由殊欠充分，請依
法予以駁回等語。
    理  由
一、按「納稅義務人如不服海關對其進口貨物核定之稅則號別、完稅價格或應補繳稅
款或特別關稅者，得於收到海關填發稅款繳納證之日起十四日內，依規定格式，以書
面向海關聲明異議，請求復查。」、「短徵、溢徵或短退、溢退稅款者，海關應於發
覺後通知納稅義務人補徵或具領、或由納稅義務人自動補繳或申請發還。前項補繳或
發還期限，以一年為限；短徵、溢徵者，自稅款完納之翌日起算；短退、溢退者，海
關自填發退稅通知書之翌日起算」及「本法第四十四條所稱短徵或溢徵之稅款，係指
海關或納稅義務人於稅款完納後，因發現稅則號別、稅率適用、稅款計算或稅單填寫
等顯然錯誤致短徵或溢徵者而言。所稱短退或溢退稅款，係指海關或退稅申請人於退
稅款核定通知後，因退稅款計算或退稅通知書填寫等顯然錯誤致短退或溢退者而言。
．．．前項所稱稅則號別顯然錯誤，不包括稅則號別分類見解之變更。」分別為關稅
法第二十三條前段、第四十四條第一項、第二項及同法施行細則第六十條第一項前段
、第二項定有明文。本件原告於八十五年起陸續進口INK CARTRIDGE （墨水匣）計六
十五批，分別經被告核列稅則第三二一五、一一、○○號及第三二一五、一九、○○
號，按稅率百分之七課徵關稅在案。嗣因財政部關稅總局將另案相同之進口貨物評定
歸列稅則第八四七三、三○、一○號，稅率百分之四．二，被告乃對原告八十六年十
一月十九日以後進口之相同貨物核列稅則第八四七三、三○、一○項下，按稅率百分
之四點二課徵關稅。原告就其八十六年十一月以前進口之貨物，以稅則適用錯誤為由
，向被告申請更正適用稅則第八四七三、三○、一○號，稅率百分之四點二，並退還
溢繳稅款。案經被告以八十六年十二月二十三日北普進字第八六一○七二五三號函復
，略以：原告前向被告報運進口六十五批墨水匣，未依關稅法第二十三條規定程序聲
明異議，且已完稅提領，非屬關稅法第四十四條暨同法施行細則第六十條規定之溢徵
稅款，至關稅總局八十六年十月二十二日關評台第八六○二二八號評定書係針對個案
而為之評定，對已完稅放行之相同進口貨品並無通案追溯援引之效力，所請退還溢繳
稅款一節，歉難照准等語，原告不服，循序提起行政訴訟，主張：系爭貨物之溢繳稅
款肇因原處分適用稅則錯誤，業已構成關稅法第四十四條及同法施行細則第六十條規
定之要件，依法與稅則號別分類見解變更無涉，自得申請退還。又依關稅法第四十四
條規定申請發還溢繳稅款，並不以聲明異議為必要云云。經查：依關稅法第四十四條
規定，固未明文規定申請發還溢繳稅款，應以聲明異議為必要。然衡諸常理，關稅法
第四十四條之案件，若未經聲明異議，則該案件即告確定，貨已完稅提領，則系爭進
口貨物事實上已因事過境遷難以稽查究為何物，自難以認定系爭貨物事實上應適用稅
則有無顯然錯誤致溢繳稅款之情事。就事實認定上已有困難而難以認定。次查：依財
政部關稅總局八十六年元月二十一日關評台第八六○○○六號評定書所載，原告係將
系爭貨物報列為稅則第九六一二、一○、○○號屬「色帶」類貨物，並自動申報稅率
百分之五。經被告以來貨為印表機使用之墨水匣，內裝有墨水供印表機使用，並非由
紡織品或塑膠材料或紙張製成之「色帶」，被告乃依「其他顏色油墨類」改按稅則第
三二一五、一九、○○號核列稅率為百分之七。而原告據以提起本件爭訟之財政部關
稅總局八十六年十月二十二日關評台第八六○二二八號評定書之所以認定系爭貨物應
改列稅則八四七三、三○、一○號核列稅率為百分之四點二。乃因被告將系爭貨物之
墨水匣送經工業技術研究院電子工業研究所鑑定結果，認為「內部零件分別含有(一)墨
水袋。(二)雙葉墨水袋夾。(三)墨水匣頭控制感應器。(四)外殼組合套件，乃以來貨構造複
雜，經洽詢結果，將系爭來貨按列表機之零件核列稅則第八四七三、三○、一○號，
按稅率百分之四點二課徵，此有上開評定書貳份附訴願卷可稽。按「非主物之成分，
常助主物之效用，而同屬於一人者為從物。」為民法第六十八條第一項所明定。原告
於八十六年元月第一次進口系爭貨物時已自認該「墨水匣」中之「墨水」為主物，「
外殼匣子」為從物，是以將主物之「墨水」誤報為「色帶」而自行核列稅則第九六一
二、一○、○○號自動申報稅率為百分之五。則被告依原告自認該「墨水匣」之「墨
水」為主物，「外殼匣子」為從物之主張，乃就原告主張之主物「墨水」改依「其他
顏色油黑類」按稅則第三二一五、一九、○○號核列稅率為百分之七，本無適用稅則
錯誤之情事，且縱可認為適用稅則錯誤，乃係因原告錯誤之申報之過失行為所致，尤
難認為係稅則號別、稅率適用之顯然錯誤致溢徵，自不得依首揭規定申請發還。又原
告據以提起本件爭訟之財政部關稅總局八十六年十月二十二日關評台第八六○二二八
號評定書僅憑工業技術研究院電子工業研究所鑑定結果認定系爭「墨水匣」之「外殼
匣子」係由四部分套件構成複雜，竟將法律上應視為從物之「外殼匣子」改列為主物
，將「外殼匣子」內所裝之「墨水」改列為從物，而以該「外殼匣子」之構造為依據
，將系爭來貨改按印表機之零件核列稅則第八四七三、三○、一○號，按稅率百分之
四點二課徵關稅，此種見解與民法第六十八條第一項「主從物」之法律見解是否相符
，本滋疑義。且縱認為此種見解為正確，亦僅能認為係對系爭來貨「主從物」之見解
變更所導致之稅則分類見解變更，致本案核列稅則前後不同，亦難謂係適用稅則號別
、稅率適用之顯然錯誤，亦不得申請發還。從而原告所訴各節，均無足取，本件原處
分揆諸首揭規定，洵無違誤，一再訴願決定，遞予維持，俱無不合，原告起訴意旨，
難謂為有理由，應予駁回。
據上論結，本件原告之訴為無理由，爰依行政訴訟法第二十六條後段，判決如主文。
中    華    民    國     八十九      年      六      月       二        日
                    行 政 法 院 第 六 庭
                                審 判 長 評  事      徐  樹  海
                                         評  事      尤  三  謀
                                         評  事      高  啟  燦
                                         評  事      蔡  進  田
                                         評  事      劉  鑫  楨
右  正  本  證  明  與  原  本  無  異
                                         法院書記官  陳  佩  玲
中    華    民    國     八十九      年      六      月       五        日


司法院資訊處製作；財團法人民間司法改革基金會備份。
